【裁判字號】    92,台上,462
【裁判日期】    920307
【裁判案由】    分割共有物
【裁判全文】
最高法院民事判決                                九十二年度台上字第四六二號
    上  訴  人  乙  ○
                戊○○
                丁○○
    共      同
    訴訟代理人  吳秋永律師
    被 上訴 人  丙  ○
                庚○○
                甲○○
                己○○
右當事人間請求分割共有物事件，上訴人對於中華民國九十年七月三日台灣高等法院
台南分院第二審更審判決（八十九年度上更(一)字第七號），提起上訴，本院判決如左
：
    主  文
原判決廢棄，發回台灣高等法院台南分院。
    理  由
本件上訴人乙○主張：坐落嘉義縣朴子市○○○段南竹小段一ＯＯ四及一ＯＯ五地號
、地目建、面積依序為Ｏ‧Ｏ七四四四八公頃、Ｏ‧一五Ｏ五八四公頃土地（下稱系
爭土地）為兩造（上訴人戊○○、丁○○二人除外，下同）所共有，應有部分伊均為
三分之一（其中一ＯＯ五地號土地應有部分三分之一，於訴訟繫屬中移轉登記予戊○
○、丁○○二人，每人應有部分各六分之一，彼等並經兩造同意，承當伊此部分之訴
訟，且與伊主張相同之分割方案），被上訴人則均各為六分之一，惟兩造不能協議分
割系爭土地，而該等土地又無因物之使用目的不能分割，亦無不分割之約定等情形，
為土地有效利用之價值，系爭土地宜合併分割等情，爰求為按如原判決附圖（下稱附
圖）庚案所示方法予以分割之判決。
被上訴人雖均同意系爭土地合併分割，但被上訴人丙○、庚○○及甲○○抗辯應按附
圖戊案所示方法分割；被上訴人己○○則辯稱應按附圖辛案所示方法分割。
原審將第一審按附圖乙案所示方法分割之判決廢棄，改判依附圖戊案所示方法分割，
係以：上訴人乙○主張之事實，以及一ＯＯ五地號土地乙○應有部分三分之一，於訴
訟繫屬中移轉登記予上訴人戊○○、丁○○二人，每人應有部分各六分之一，有土地
登記簿謄本可稽，並為兩造所不爭，自屬真實。依民事訴訟法第四百六十三條準用同
法第二百五十四條第一項規定，戊○○、丁○○二人經兩造同意承當乙○關於一ＯＯ
五地號土地部分之分割訴訟，即應准許。且因兩造均同意系爭土地合併分割，依民法
第八百二十三條第一項前段、第八百二十四條第二項規定，乙○訴請合併分割系爭土
地，亦屬有據。惟審酌如附圖乙案、己案、庚案及辛案所示分割方法，乙案僅被上訴
人丙○未分得緊臨系爭土地北側六‧五三公尺寬一七Ｏ號縣道之土地，以出入不便及
北側面臨道路部分之利用價值較高，該分割方案對丙○顯失公平；己案除丙○分得之
土地未面臨北邊縣道外，亦使被上訴人庚○○、甲○○所分得面臨北邊縣道之土地減
少，而增加被上訴人己○○分得靠近北邊縣道之土地利用價值，且己○○主張採用此
分割方案所欲保留之房屋，縱予拆除，損害亦非重大；庚案雖可利用現成之私人柏油
巷道出入，且可避免單向通道應設迴車道之窘境，但丙○分得部分仍有顯失公平之問
題，且因道路之規劃，亦令共有人可分得之土地面積相對減少，並使甲○○所有二層
樓房有全部拆除之虞；辛案仍無法避免拆除甲○○所有二層樓房，且道路之規劃，亦
不利於丙○及上訴人，並有使共有人分得之土地面積相對減少之虞，是上開分割方案
，均非適宜之分割方法。而如附圖戊案所示之分割方法，雖有部分房屋須拆除，及與
建築技術規則建築設計施工編規定似不符之虞，但由勘驗筆錄、現場略圖及原判決所
附之現況圖以觀，系爭土地上之建物散於各處，若牽就該等建物，兩造所分得土地因
無法保持方正格局，均將成畸零地，而無法充分利用，是不論採用何一分割方案，為
達分割後土地能充分利用之目的，系爭土地上之建物勢難全部免於拆除。又建築技術
規則建築設計施工編第三條之一第一項規定，固係核發建築執照時應行審查項目之一
，然可由土地所有人自行後退基地面積，以達成上開留設汽車迴車道規定，而庚○○
就此已有認識，並願承擔可能之不利益，則其執意按附圖戊案所示方法分割，當無不
可。且丙○分得面臨六‧五三公尺寬一七Ｏ號縣道之土地，亦符合最小建築面積之規
定，與其他共有人均分得面臨該縣道之土地，並可平衡各共有人取得臨近道路土地面
積之比例及其價值。因此，斟酌系爭土地之編定使用種類為乙種建築用地、使用分區
為鄉村區之性質，及共有人使用系爭土地之現況，於分割後可充分利用土地，暨各共
有人分得之土地價值相當等一切情狀，自以如附圖戊案所示之分割方法為最適當，爰
將系爭土地按該分割方案予以分割等詞，為其判斷之基礎。
按定共有物分割之方法，固可由法院自由裁量，但亦須以其方法適當者為限。查系爭
土地按如附圖戊案所示方法分割，關於供出入用之私設通路係單向出口，但未設置汽
車迴車道，似有不符建築技術規則建築設計施工編（下稱建築設計施工編）第三條之
一第一項規定之虞，既為原審認定之事實，而須由該私設通路出入者，除分得戊案編
號十五、十六土地之被上訴人庚○○外，又有分得戊案編號四土地之上訴人，且上訴
人主張之分割方案既為如附圖庚案，亦難認渠等願承擔私設通路未設置汽車迴車道可
能造成之不利益，乃原審僅憑庚○○一人不利於己之表示，即置戊案中之私設通路因
不符法令而可能對上訴人不利之情於不顧，逕按該案分割系爭土地，自有未當。況私
設通路之寬度，建築設計施工編第二條定有明文，戊案中之私設通路寬度是否符合法
令規定，亦值斟酌。上訴論旨，指摘原判決不當，求予廢棄，非無理由。
據上論結，本件上訴為有理由。依民事訴訟法第四百七十七條第一項、第四百七十八
條第一項，判決如主文。
中      華      民      國    九十二    年      三      月      七      日
                              最高法院民事第一庭
                                  審判長法官  李  錦  豐
                                        法官  楊  鼎  章
                                        法官  吳  麗  女
                                        法官  謝  正  勝
                                        法官  陳  國  禎
      右正本證明與原本無異
                                              書  記  官
中      華      民      國    九十二    年      三      月    二十八    日


司法院資訊處製作；財團法人民間司法改革基金會備份。
